【裁判字號】    95,交易,72
【裁判日期】    951226
【裁判案由】    過失傷害
【裁判全文】
臺灣臺南地方法院刑事判決              95年度交易字第72號
公  訴  人  臺灣臺南地方法院檢察署檢察官
被      告  甲○○
上列被告因過失傷害案件，經檢察官提起公訴（95年度調偵續字
第4號），本院判決如下：
    主  文
甲○○因過失傷害人，處拘役參拾日，如易科罰金，以銀元參佰
元即新台幣玖佰元，折算壹日。
    事  實
一、甲○○於民國94年6月18日上午8時56分許，駕駛車牌號碼UH
    -0787號自用小客車，沿臺南市○○區○○路由西往東方向
    行駛，於行經慶平路與永華三街交岔路口欲迴轉時，本應注
    意汽車駕駛人駕駛車輛應遵守交通標線之指示及汽車迴車前
    ，應暫停並顯示左轉燈光或手勢，看清有無來往車輛後，始
    得進行迴轉之規定，而依當時情形，天候晴、日間自然光線
    充足、市區○○道路、速限每小時為50公里以下、柏油路面
    、路面乾燥、無缺陷、無障礙物、視距良好等情，又無不能
    注意情事，竟貿然將車輛駛入機車道與自行車道間，且未留
    意其左後方來往車輛有無避煞之安全能力，而於上開路口處
    逕行迴轉，適有乙○○○騎乘車牌號碼YLR-869普通重型機
    車，沿慶平路同向自左後方機車優先道行駛而來，亦疏於注
    意車前狀況，突見此情，乙○○○煞車不及將機車騎向左前
    方閃避，而於前揭交岔路口處撞及甲○○所駕駛之小客車輪
    胎上方左後車門處。乙○○○因而受有：「右前臂、右膝、
    右足膝挫傷、右胸挫傷 (疑右胸第4肋骨骨折)」等傷害。甲
    ○○則於肇事後，犯罪未被偵查機關發覺前，即向據報到場
    處理車禍事宜且尚不知肇事者為何人之臺南市警察局交通警
    察隊警員，主動表示其即為肇事車輛之駕駛者而自首，進而
    接受裁判。
二、案經乙○○○訴由臺南市警察局第四分局報請臺灣臺南地方
    法院檢察署檢察官偵查起訴。
    理  由
甲、程序部分：被告以外之人於審判外之陳述，雖不符刑事訴訟
    法第159條之1至第159條之4之規定，而經當事人於審判程序
    同意作為證據，法院審酌該言詞陳述或書面陳述作成時之情
    況，認為適當者，亦得為證據。刑事訴訟法第159條之5，定
    有明文。經查：證人即告訴人乙○○○於警詢中之證言既經
    被告於審判程序中同意作為證據 (見本院卷第17頁)，本院
    審酌該證言作成時之情況，認為適當，自得採為本案之證據
    。
乙、實體部分：
一、訊據被告對於上揭時地二車肇事之事實並不否認，惟矢口否
    認有過失傷害之犯行。辯稱：我當時行駛於快車道上，迴轉
    時有打方向燈，有看後視鏡，我看到告訴人在我左後方快車
    道上約30至40公尺，我車子已經過了安全島，告訴人沒有煞
    車才撞到我；告訴人肇事時並沒有受到「右胸挫傷、第4肋
    骨骨折」的傷害云云。
二、經查：
  (一)被告甲○○於94年6月18日上午8時56分許，駕駛車牌號碼UH
    -0787號自用小客車，沿臺南市○○區○○路由西往東方向
    行駛，於行經慶平路與永華三街交岔路口迴轉時，與沿慶平
    路同向自後行駛而來，乙○○○所騎乘車牌號碼YLR-869普
    通重型機車發生撞擊，乙○○○因而受有：「右前臂、右膝
    、右足挫傷」等傷害之事實，有：
    告訴人即證人周陳春英於警詢及本院審理中之證言。
    道路交通事故現場圖。
    道路交通事故調查報告表(一)(二)。
    臺南市○○○道路交通事故肇事人自首情形紀錄表。
    郭綜合醫院診斷證明書。
    洪外科醫院診斷證明書。
    道路交通事故照片24幀。
    等件為證，此部分事實當可認定。
  (二)證人即告訴人乙○○○於警詢中供稱：「我沿慶平路機車優
    先道西自東行駛，當時我看見同向右前方機慢車優先道上跨
    越行駛有一部自小客車，因我車與對方車很近，致我車閃避
    至快車道，我當時因很緊張未作煞車，致我車前車頭與對方
    車左後車門碰撞而肇事；對方在我車右前方、距我車約l公
    尺左右等語 (見警卷第2頁)。於本院審理中證稱：「我在機
    慢車道直行，被告要轉彎，我有看到被告從內側車道切入我
    的車道準備轉彎，我煞車不及，被拖到靠近安全島附近，我
    摔倒」 (見本院審理筆錄第4頁)；「被告車輛在我的前面，
    我看到被告有停等一下，我直行，再看到被告車輛時，他就
    在我的車旁」、「我騎乘於機慢車道上，如我所標示的地方
    」、被告小客車在沒有發生撞擊前所行駛的車道在我的右前
    方靠近路邊的位置」 (見本院審理筆錄第5頁)；「因為我要
    閃避被告的車子，我一直往安全島方向閃避，後來無法閃避
    ，我的車子撞上他的左後車門，我才倒地。」、「我看到被
    告的車子，二車已經很接近，約有60公分左右。我騎到時，
    被告有等一下，我以為他要讓我過去，但是他要往前開，我
    才往左閃避。」 (見本院審理筆錄第6頁)等語。核其陳述前
    後一致，互核相符，並無矛盾而無不可採信之處。
  (三)被告與告訴人發生車禍後，雙方車輛均未移動，此業據被告
    與告訴人於警詢及本院審理時供述屬實 (分見警卷第2、3頁
    、本院審理筆錄第5、8頁)。而被告之小客車為福特廠牌，
    汽缸容積為2000cc左右之中型房車，此類車種迴轉半徑多在
    5 公尺以上。再依卷附事故發生時之現場相片與現場圖以觀
    ，事故路段僅有一線快車道，右方比鄰快車道者為機車優先
    道與自行車道，而被告所駕駛之自小客車於肇事後之停放位
    置與慶平路近乎垂直而較朝向西側，其車尾距慶平路安全島
    僅約2公尺左右，距安全島向東延長線僅約0.8公尺左右，有
    道路交通事故現場圖在卷可憑。此種迴車角度應係自前揭交
    岔路口處機車優先道或自行車道處逕行迴轉或將車輛自交岔
    路口前之快車道處往右偏離原車道後，再於交岔路口處往左
    迴轉始會產生，苟被告自始均係行駛於快車道上，則於快車
    道上直接迴轉之結果，除非被告又於該處進行倒車調整角度
    ，否則被告所駕駛之車輛應不致呈現此近乎垂直偏向西側之
    角度。是可認被告駕車行經上開路口欲迴轉時，應有逕自機
    車優先道處迴轉或有將車輛自快車道上往右方之機車道或自
    行車道行駛後，再行迴轉之情形。從而本件告訴人上揭指訴
    其係因被告駕車行駛在機車道上突然迴轉，方會因此隨被告
    車輛往左偏行以致肇事等語，應屬可採。
  (四)再被告小客車肇事時前輪之轉向角度不大，此有現場照片附
    卷可稽 (見警卷第20、21頁編號14、15、16號照片)。如被
    告確實係由快車道直接迴轉，則由其車輛肇事後停置位置，
    距慶平路安全島缺口處極近，其車頭即已向朝向西側之情形
    以觀，被告小客車之轉向角度應該極大，被告小客車之車輪
    理應打向極左才是。然被告小客車之前輪僅略向左偏而已，
    因此以告訴人所述被告之小客車係在上揭路口之機車優先道
    與自行車道間突向左迴轉，或自快車道上先轉向右方之機車
    、自行車道後，再向左迴轉，於向左方直行於車頭過慶平路
    安全島後前輪才開始轉向左方行駛，始有可能造成現場照片
    所示被告小客車車輪僅略向左偏，車輛卻已經幾乎與慶平路
    垂直。
  (五)本件二車之撞擊點在告訴人機車之右前車頭處與被告小客車
    左後車輪上方葉子板與左後車門把手下方呈由右至左之撞擊
    凹痕與刮痕，此有現場照片可稽 (見警卷第22至25頁編號17
    、19、22、23號照片)；且告訴人所受之傷害多在身體之右
    側，此有上揭診斷證明書2紙可證。此與告訴人所述之行向
    與撞擊情形相符。
  (六)按駕駛人駕駛汽車，應遵守道路交通標誌、標線、號誌之指
    示；汽車迴車前，應暫停並顯示左轉燈光或手勢，看清無來
    往車輛，並注意行人通過，始得迴轉，被告肇事時即修正前
    之道路交通安全規則 (以下簡稱安全規則)第90條、第106條
    第5款分別定有明文。被告駕駛小客車於道路上行駛既未遵
    循標線之指示，且未看清其左後方來車有無避煞之可能即貿
    然迴轉，其駕車肇事自有過失。
  (七)次按汽車行駛時，駕駛人應注意車前狀況，並隨時採取必要
    之安全措施，安全規則第94條第3項復有明文。今告訴人駕
    駛車輛於道路上行駛，按肇事當時狀況又無不能注意之情形
    ，竟疏未注意車前狀況，以致肇事，亦有過失。而本件肇事
    經送臺灣省臺南區車輛行車事故鑑定委員會鑑定結果，亦認
    被告駕駛小客車迴轉未注意往來狀況，為肇事主因；告訴人
    未注意車前狀況為肇事次因，與本院之見解互核一致。
  (八)本件告訴人駕車雖亦有上述過失，然被告之過失既與告訴人
    之過失併合造成本件肇事，則被告尚不能以告訴人與有過失
    為由而主張解免自己之過失責任。
  (九)告訴人於94年6月18日肇事後經送郭綜合醫院急診時雖僅診
    斷出「右前臂、右膝、右足擦挫傷」等傷害，而未診斷出「
    右胸擦傷與肋骨骨折」之傷害，此有該院診斷證明1紙足稽
    (見警卷第11頁)。然衡諸一般車禍肇事被害人身上常有多處
    受傷，身上多有多處疼痛，但被害人常無法將身上所有受傷
    或疼痛處全部逐一向診斷醫師陳述，僅能大致將當時身上明
    顯之傷痕指出。且被害人如受有外表不易看出之傷害或是體
    內受有傷害，而表層皮膚並無明顯之傷痕，就診時若未檢查
    出來更不會將之記載於診斷證明書上，又縱認被害人已將其
    身體所有之傷害逐一且詳細向醫師述說，診斷證明書亦未必
    會全部詳細逐一記載，因此上揭診斷證明書若未記載告訴人
    「右胸擦傷、骨折」等語本非不合常情之事。而本件告訴人
    因車輛右側與被告小客車發生撞擊，所受之傷害亦均在其身
    體右側，由此推知告訴人之右胸部確實極有可能遭受撞擊。
    況告訴人於肇事2日後即94年6月20日至21日間至洪外科醫院
    就診，且於2週後即94年7月6日就診時即向醫師稱：胸部疼
    痛，經以X光照攝後發現告訴人有「肋骨閉鎖性骨折」之傷
    害，此亦有該院簡便行文表1紙及所附病歷與X光攝影照片附
    於本院卷證可稽 (判決後本院將X光片返還洪外科醫院)，衡
    情上揭傷害似無故意假造之可能，故告訴人指稱其受有「右
    胸挫擦傷與第4肋骨骨折」之傷害亦足採信。由此亦證明告
    訴人所受上揭傷害與被告之過失間均有因果關係。
三、新舊法比較：
  (一)按被告行為後，刑法及刑法施行法業於94年2月2日經總統
    以華總一義字第09 4000149 01號令修正公布，並於95年7月
    1日施行（下稱新刑法，修正前刑法下稱舊刑法），參酌最
    高法院95年5月23日刑事庭第8次會議決議，新刑法第2條第1
    項之規定，係規範行為後法律變更所生新舊法律比較適用之
    準據法，於新刑法施行後，應適用新刑法第2條第1項之規定
    ，為「從舊從輕」之比較。
  (二)被告係對於未發覺之罪自首而接受裁判，而被告行為後，刑
    法第62條有關自首之規定已有修正，修正前之舊法規定為「
    必減」其刑，修正後改為「得減」其刑，此項變動影響行為
    人之刑罰法律效果，係屬新修正刑法第2條第1項之「法律變
    更」，本件被告自首之時間係於新修正刑法生效前之93年7
    月28日，自應為新舊法比較，經比較新舊法結果，因修正前
    舊法規定為「必減」其刑，較有利於行為人，即新法之規定
    對於被告並無較為有利之情形，是依修正後刑法第2條第1項
    前段之規定，本件應適用被告行為時之法律，即應適用修正
    前刑法第62條之規定，減輕被告之刑。
  (三)修正前刑法第41條第1項前段規定易科罰金，得以1元以上3
    元以下折算壹日，又依被告行為時之易科罰金折算標準，修
    正前罰金罰鍰提高標準條例第2條前段（現已刪除）規定，
    就其原定數額提高為100倍折算1日，則本件行為時之易科罰
    金折算標準，至多以銀元300元折算1日，經折算為新臺幣後
    ，應以新臺幣900元折算為1日。惟修正後刑法第41條第1項
    前段則規定易科罰金，得以新臺幣1,000元、2,000元、3,00
    0元折算壹日，以舊法有利被告。而依95年6月14日修正公布
    、同年7月1日施行之刑法施行法第1條之1規定：「中華民國
    94年1月7日刑法修正施行後，刑法分則編所定罰金之貨幣單
    位為新臺幣（第1項）。94年1月7日刑法修正時，刑法分則
    編未修正之條文定有罰金者，自94年1月7日刑法修正施行後
    ，就其所定數額提高為30倍。但72年6月26日至94年1月7日
    新增或修正之條文，就其所定數額提高為3倍（第2項）」。
    考其立法理由，係因應修正後刑法施行後，依修正刑法第33
    條第5款規定，罰金貨幣單位已改為新臺幣，是以分則編各
    罪所定罰金之貨幣單位，自應配合上開規定修正，且新刑法
    施行後既已不再適用「現行法規所定貨幣單位折算新臺幣條
    例」，為使罰金數額趨於一致，避免衍生新舊法比較適用問
    題，以緩和實務適用法律之衝擊，於不變動罰金數額之前提
    下，而為制定（前揭條文立法意旨參照），是適用前揭條文
    之結果，僅貨幣單位由銀元改為新臺幣，其罰金數額實與舊
    刑法時代適用罰金罰鍰提高標準條例第1條額度相同，對於
    被告而言並不發生有利或不利之問題，非屬法律變更，當無
    須就新舊法比較適用，附此敘明。
四、核被告所為，係犯刑法第284條第1項前段之過失傷害罪。被
    告於犯罪未經發覺前即向到場之員警自承犯罪，主動自首而
    接受裁判，有上揭臺南市○○○道路交通事故肇事人自首情
    形紀錄表與證人即告訴人於警詢中之證述可稽，爰依修正前
    刑法第62條前段之規定減輕其刑。本院審酌被告所犯情節尚
    屬經微，一時疏失，致罹刑章，有上揭證據附卷可參，告訴
    人所生之損害亦非嚴重，然其犯罪後拒絕與告訴人和解、否
    認犯行，難認犯後態度良好等一切情狀，量處如主文所示之
    刑並諭知易科罰金之折算標準，以資懲戒。
據上論斷，應依刑事訴訟法第299條第1項前段，刑法第2條第1項
前段、第284條第1項前段、修正前刑法第62條前段、第41條第1
項前段，刑法施行法第1條之1，廢止前罰金罰鍰提高標準條例第
2條，判決如主文。
本案經檢察官 張益昌 到庭執行職務。
中    華    民    國    95    年    12    月   26    日
                  交通法庭
                          審判長法  官    林英志
                                法  官    鍾邦久
                                法  官    蔡直青
以上正本證明與原本無異。
如不服本判決，應於判決送達後10日內，向本院提出上訴狀。
                                書記官    劉鴻瑛
中    華    民    國    95    年    12    月    30    日
刑  法
第  284 條
因過失傷害人者，處六月以下有期徒刑、拘役或五百元以下罰
  金，致重傷者，處一年以下有期徒刑、拘役或五百元以下罰金
  。
從事業務之人，因業務上之過失傷害人者，處一年以下有期徒
  刑、拘役或一千元以下罰金，致重傷者，處三年以下有期徒刑
  、拘役或二千元以下罰金。


司法院資訊處製作；財團法人民間司法改革基金會備份。
